【裁判字號】    98,易,68
【裁判日期】    980813
【裁判案由】    詐欺
【裁判全文】
臺灣臺北地方法院刑事判決                98年度易字第68號
公  訴  人  臺灣臺北地方法院檢察署檢察官
被      告  甲○○
            乙○○
共      同
選任辯護人  許麗紅律師
上列被告因詐欺案件，經檢察官提起公訴（97年度偵字第9894號）
，本院判決如下：
    主  文
甲○○共同意圖為自己不法之所有，以詐術使人將本人之物交付
，累犯，處有期徒刑壹年陸月，減為有期徒刑玖月。
乙○○共同意圖為自己不法之所有，以詐術使人將本人之物交付
，處有期徒刑壹年肆月，減為有期徒刑捌月。
    事  實
一、甲○○前因詐欺案件經臺灣高等法院以92年上易字第772 號
    刑事判決判處有期徒刑6月確定，於民國92年9月26日易科罰
    金執行完畢。緣甲○○係中華哈拉購股份有限公司（址設臺
    北市中山區○○○路○段7號6樓之7，嗣遷至臺北市中山區○○○路○段16號11樓之7，下稱哈拉購公司）之實際負責人（
    原登記負責人盧麗華已另案為不起訴處分），乙○○則係哈
    拉購公司股東，對外自稱哈拉購公司董事，實際參與哈拉購
    公司之決策，其2 人明知哈拉購公司所有坐落臺北市○○區
    ○○路6小段地號380、380-1號2筆土地，及其上同市區○○
    段○○段建號1020號建物（下稱系爭房地），業於民國95年2
    月7日以新臺幣（下同）5800 萬元，出售予案外人丙○○，
    並進行辦理移轉登記之相關程序，甲○○且於簽約日即95年
    2月7日收受275萬元、同年2月8日收受100萬元、同年2月 15
    日收受25萬元、同年3月7日收受100萬元、同年3月15日收受
    50萬元，竟因哈拉購公司亟需資金週轉，以應付到期提示之
    支票，乃共同意圖為自己不法所有，而基於詐欺取財之犯意
    聯絡，於95年2月17日，在臺北市○○區○○路17號2樓，向
    受雙方委託居間撮合系爭房地交易之土地代書丁○○（已另
    案為不起訴處分）佯稱同意以6000萬元之價金，出售系爭房
    地予福金寶有限公司（負責人顏家煌，下稱福金寶公司），
    並簽立不動產委託銷售承諾書予丁○○，委託丁○○告知福
    金寶公司於同年2月22日下午2時30分前來簽訂系爭房地之買
    賣契約，致丁○○陷於錯誤，將福金寶公司所簽發，付款人
    為中華商業銀行太原分行面額300萬元之斡旋金支票1紙（支
    票號碼：A0000000），交付甲○○、乙○○二人收受，轉為
    系爭房地買賣之定金。詎甲○○、乙○○於收受前開款項後
    ，旋於同年2月21日提示系爭定金支票，獲款300萬元；而福
    金寶公司則於約定簽約日前3、4天，委託丁○○告知甲○○
    、乙○○，應於簽約日偕同第二順位抵押權人王玉山到場，
    由福金寶公司直接清償該第二順位抵押權1500萬元，始願意
    簽約，經丁○○轉知上情後，甲○○、乙○○向丁○○表示
    ，王玉山與其2人有股東權糾紛，希望轉知福金寶公司給其1
    個月時間，處理塗銷第二順位抵押權事宜，致雙方均未於約
    定簽約日到場簽約。嗣經福金寶公司再三催請簽約，甲○○
    、林該宗輝2人均推拖拒簽，並於同年3月24日，將系爭房地
    之所有權移轉登記予丙○○所指定之銘林實業有限公司（下
    稱銘林公司），且拒不返還前揭定金，福金寶公司始知受騙
    。
二、案經福金寶公司訴由臺灣臺北地方法院檢察署檢察官偵查起
    訴。
    理  由
甲、程序部分
    刑事訴訟法第159條第1項規定所指「被告以外之人」，包括
    共同被告、共犯、被害人、告訴（發）人等在內。共同被告
    對於其他共同被告之案件而言，為被告以外之第三人，本質
    上屬於證人，故法院就被告之案件對其他共同被告或與被告
    有共犯關係之人為調查，應依人證之調查程序，傳喚該具證
    人適格之共同被告或共犯到場，使令具結，命其立於證人之
    地位而為陳述，並通知被告及其辯護人，使有行使詰問該證
    人之共同被告或共犯現在與先前陳述之瑕疵的機會，以確保
    其詰問權，並藉以發現實體真實。除客觀上有不能受詰問之
    情形，或被告及其辯護人放棄其詰問權者，或另有傳聞證據
    仍得例外採證之情形之外，如未踐行此一訴訟程序，該共同
    被告或共犯於審判外所為之陳述，即無容許得作為證據之餘
    地。查本件之被告二人以共同被告身分所為陳述對另名共同
    被告係審判外之陳述，而本件被告二人亦對彼此以共同被告
    身分所為之陳述之證據能力均不爭執，故本件被告二人以共
    同被告身分所為之陳述，對另名共同被告自有證據能力。
乙、實體部分
一、訊據被告甲○○、乙○○二人雖均坦承於前揭時地以5800萬
    元出售哈拉購公司上開不動產予案外人丙○○並辦妥移轉登
    記，及另又委託土地代書丁○○以6000萬元出售哈拉購公司
    上開不動產，並由丁○○處取得告訴人所交付之300 萬支票
    且已提示兌現，與嗣後並未與告訴人就哈拉購公司不動產簽
    訂買賣契約之事實，惟均矢口否認有何詐欺取財犯行，被告
    甲○○辯稱：伊不認識告訴人，也只認識丁○○云云，而被
    告乙○○則辯稱：95年2月22 日當日早上伊有通知丁○○今
    天要簽約，當時丁○○跟伊說告訴人公司的董事長人在南部
    下午才會回來，伊等到下午2點半還沒有回來，到4點伊打電
    話給丁○○，丁○○說董事長還沒有回來，伊是一直苦等對
    方來簽約，本件不動產沒有簽立買賣契約責任在於告訴人，
    伊沒有詐欺云云；辯護人則另為被告二人辯稱：告訴人前於
    94年12月26日出具委託書予丁○○願出價6600萬元購買哈啦
    購公司上開不動產，並開立300 萬斡旋金支票交予丁○○保
    管，委託期間為94年12月26日至95年1月31 日止，但告訴人
    並未簽約，嗣於95年2月17 日丁○○又來洽談，稱告訴人願
    以6000萬元承買並出具告訴人之不動產預定購買委任書，被
    告二人乃與丁○○簽訂不動產委託銷售委託書，丁○○乃交
    付斡旋金支票且約定於95年2月22日下午2時30分前來簽約，
    但告訴人僅於該日下午10時21分傳真更正交易條件，其中並
    有窒礙難行之處，且告訴人當日並未前來簽約，哈拉購公司
    乃依法沒入訂金300 萬，且被告二人與丙○○簽訂之買賣契
    約有優先承買權，且售予告訴人之價格高於售予丙○○之價
    格，被告二人並無詐欺犯行等語。經查：
（一）被告二人將系爭房地於95年2月7日以5800萬元出售予丙○○，旋即辦理相關所有權移轉及貸款代償程序後，於95年
      3月24 日，將系爭房地之所有權移轉登記予丙○○所指定
      之銘林公司之事實，業據被告二人坦承在卷，核與證人丙○○證述購買之經過大致相符，且有哈拉購公司及丙○○
      於95年2月7日所簽立之不動產買賣契約書（偵字9894號卷
      第17至22頁）、哈拉購公司與銘林公司95年3月6日之增補
      買賣契約（偵字9894號卷第25頁）、95年3月20 日繳納哈
      啦購公司本件不動產之地價稅及土地增值稅繳款書（偵字
      9894號卷第15頁）、丙○○簽發之95年2月8日金額100 萬
      支票（偵字9894號卷第6、7頁）、95年1月26 日交付王玉
      山收受之金額200萬元支票分別在卷可稽（偵字9894 號卷
      第14頁），故此部分事實首堪認定。
（二）次查，被告二人除出售系爭房地予丙○○並辦理所有權移
      轉登記完竣以外，另於95年2月17 日，經由代書丁○○仲
      介並出售系爭房地予告訴人，並簽立不動產委託銷售承諾
      書予丁○○，丁○○乃將告訴人所簽發，付款人為中華商
      業銀行太原分行面額300萬之斡旋金支票（支票號碼：A00
      00000 ），交付被告二人轉為系爭房地買賣之定金，被告
      二人並已將該支票提示兌現且其後系爭房地並未移轉登記
      予告訴人且就所受領之300 萬迄今並未返還之事實，亦為
      被告二人所自承不諱，復據證人即福金寶公司負責人顏家
      煌證述交付300萬支票購買系爭房地經過詳實（偵字23901
      號卷第6至8頁），並據證人丁○○具結證述：95年2月 17
      日伊先在買方公司談好，買方先簽委任書給伊，當天是告
      訴人先開承諾書及300 萬支票給伊，伊收到以後就馬上轉
      往賣方公司，賣方公司也同意簽收包括把300 萬支票拿走
      ，當天在簽文件時就把條件內容填好... 賣方是因為伊有
      出具買方給伊的委任書正本及買方公司開具的300 萬支票
      正本，取得他們相信，他們也很高興6000萬可以成交，所
      以當場伊再跟他們商量95年2月22日 要簽約，他們也同意
      ，所以同意完之後就簽具這個承諾書及在承諾書簽收 300
      萬支票回條給伊等語在卷（本院卷98年7月23 日審判筆錄
      第10、11頁），並有哈拉購公司與丁○○、告訴人與丁○○分別於95年2月17 日簽訂之不動產委任銷售承諾書及不
      動產預定購買委任書（偵字23901號卷27之1、32頁）、本
      件前開不動產之建物與土地登記謄本（偵字23901號卷 38
      、39、41頁）、告訴人開立票載發票日95年1月6日金額30
      0萬於95年2月17日經哈拉購公司簽收之支票影本等附卷可
      參（偵字9894號卷第54頁），從而此部分事實同堪認定。
（三）被告雖以告訴人未依約於95年2月22 日前來簽約，且於該
      日晚間10時許始傳真更正交易條件，且因所要求更正之交
      易條件窒礙難行，告訴人已屬違約云云置辯，惟查：
    (1)關於告訴人是否應於95年2月22 日前往簽約乙節，證人丁○○具結證稱：95年2月17 日雙方簽具承諾書授權給伊，
      原本約定付款方式是依照這個版本，但95年2月22 日前幾
      天買方表示謄本有第一順位及第二順位設定，依據第一款
      簽約要付600萬，備齊證件要付450萬，依據這個方式買方
      沒有保障，要求付款方式改變，這個要求伊也傳達給賣方
      ，在95年2月22 日前幾天賣方也同意簽約跟備件有變更要
      一次付，但賣方要把全部可以備件要全部備齊，賣方也同
      意... 賣方一直跟伊表示希望給更長的時間去協調金主把
      所有證件備齊，當時告訴人也同意給更長的時間，但後來
      因為時間拉的太長，被告二人跟伊表示證件要跟金主拿回
      來很困難，伊記得在時間拉長的過程中，伊有一次去調地
      政登記謄本發現已經過戶給第三人，在伊發現過戶給第三
      人之前有跟賣方協調如果有困難是否把300 萬退給買方，
      但賣方一直不願意，這個過程賣方常常聯絡不到，他們刻
      意迴避伊（本院卷98年7月23日審判筆錄第7、8 頁）、被
      告二人收300 萬當天跟伊講他們可以把所有文件備齊，但
      在簽約前賣方告訴伊要把所有簽約文件備齊有很大的困難
      ，原因是權狀正本有很多文件都在他們所說的金主那邊保
      管，金主不願意交給他們簽約，賣方要求給他們一段時間
      去處理把所有證件備齊來簽約，被告二人都有講備齊文件
      有困難，賣方跟伊說之前有欠金主錢... 伊與賣方的被告
      二人聯絡，被告二人向伊表示無法齊備文件後，第一次要
      求延一個禮拜左右，第二次要求延一個月，告訴人也同意
      等情屬實（本院卷98年7月23日審判筆錄第6頁），故被告
      與告訴人顯在95年2月22 日之前即已達成將簽約日期延後
      以待被告備齊簽約文件，至為明確，被告空言辯稱告訴人
      未於95年2月22 日前去簽約已屬違約云云，本屬無據，且
      本院民事庭96年重訴字第700 號民事判決亦同此認定（偵
      字9894號卷第57至60頁），附予敘明。
    (2)另再審酌被告所提出之95年2月22日下午10時21 分告訴人
      所傳真之資料，觀諸其上記載乃係要求哈拉購公司提出辦
      理不動產移轉登記所需之各項相關證件、塗銷案外人王玉
      山第二順位抵押權所需文件及銀行貸款餘額證明單，固有
      該傳真附卷可憑（本院卷第49頁），但就此份傳真之源由
      ，證人丁○○已結證：伊有在22日晚上傳真這份文件給被
      告，是當天告訴人會傳那個文件是在22日以前買賣雙方已
      經同意簽約備件時間往後延，所以告訴人在當時有傳真文
      件給伊，伊才傳真給賣方，所以賣方在當時已經知道22日
      當天不可能簽約，在22日以前已經知道... 在2月22 日前
      買賣雙方伊跟他們很密集聯絡，所以在2月22 日前雙方已
      經瞭解在2月22日不可能備件完成等語屬實（本院卷98年7
      月23日審判筆錄第12、14頁），且觀諸該傳真所要求備齊
      之文件，或係辦理移轉登記所需文件，或屬彙算並清償系
      爭房地上前所設定第二順位抵押權所需文件，核屬買賣雙
      方辦理不動產過戶之常態，至哈拉購公司與王玉山間就前
      所借貸之款項應如何彙算以憑取回塗銷第二順位抵押權所
      需文件，自屬哈拉購公司之義務，本難認告訴人此項傳真
      有何窒礙難行之處；另觀諸哈拉購公司將系爭房地出售予
      丙○○之過程中，哈拉購公司、丙○○與王玉山於95年 1
      月26日就如何清償王玉山在哈拉購公司本件不動產上所設
      定之第二順位抵押權已書立三方約定書（偵字9894號卷第
      24頁），更足認丙○○亦有提出解決王玉山之第二順位抵
      押權之要求，否則當無特別書立三方約定書之理，更可證
      被告所辯均屬杜撰之詞。
（四）繼查，被告雖另辯稱出售予丙○○之買賣契約有附優先承
      買權，伊隨時可買回系爭房地而有履行與告訴人買賣契約
      之可能，且伊出售予告訴人之售價高於售予丙○○價格達
      200萬，若售予告訴人對哈拉購公司較有利云云。但查：
    (1)就所謂優先承買權部分，證人丙○○已明確證稱：買賣契
      約第6條有註記不動產出售後6年內有優先承買權，當初約
      定是被告甲○○捨不得房地產但又急需用錢，所以有字面
      上約定，如果伊要賣出去要優先賣給被告甲○○，是伊想
      出售時被告有第一優先購買權，而不是被告甲○○有找到
      新的買主隨時可以買回等情屬實（本院卷98年7月23 日審
      判筆錄第19、20頁），另衡諸買賣契約書第6條第3項就此
      約定係記載為「買方賣方雙方協議於本不動產出售後6 年
      內賣方有優先承買權。承買價格另議」等語（偵字9894號
      卷第19頁），是由丙○○之證詞並對照契約文字以觀，此
      優先承買權乃係6 年內丙○○欲出售時，被告得與丙○○
      協議買回之價格，且買回之價格既未特定，自非如被告所
      辯可在6年內隨時買回之理，彰彰明甚。
    (2)另被告售予告訴人之價格雖高於丙○○200 萬，但被告出
      售予告訴人之仲介費須由哈拉購公司支付予丁○○之事實
      ，已經證人丁○○結證：伊與買賣雙方有約定成交價百分
      之3的佣金，是由賣方支付，約定180萬等語詳實（本院卷
      98 年7月23日審判筆錄第12頁），且有95年2月17 日簽訂
      之不動產委任銷售承諾書約定明確（見偵字23901號卷 27
      之1 頁），則被告所超出之售價於扣除應支付丁○○之仲
      介費後，雖餘20萬，然觀諸哈拉購公司早在95年2月7日即
      先與丙○○簽約並收有簽約金之事實，業經丙○○證述：
      伊跟哈拉購公司是95年2月7日簽約，土地、建物所有權狀
      是簽約定時就交給伊，買賣所需的證件伊是當天拿的，但
      沒有印鑑證明，契約中有提到簽約時付275 萬，但當天沒
      有實際交付，而早在1月26日、2月3日分別付了200萬、50
      萬給被告，另在1月20日付25 萬給被告指定的王玉山，而
      在簽約之後又分別於2月8、15日、3月7、15日分別又付10
      0萬、25萬、100萬、50萬給被告甲○○，第二次付款也就
      是8日付100萬被告甲○○有交付登記文件... 新光銀行原
      來是貸4800萬額度後來降到4640萬，撥款之後我們馬上償
      還王玉山債務，銀行再撥第二次款的時候再償還華南銀行
      的款項，簽約之後就協議租金由我們管理，銀行負擔義務
      部分也由我們承擔，所以3月20日我們就過戶等語在卷（
      本院卷98年7月23日審判筆錄第20至22 頁），則由丙○○
      在95年2月17日被告收受告訴人300萬支票之前即已支付達
      400 萬買賣價金予被告收受，則倘被告未將系爭房地依約
      售予丙○○，被告對丙○○所須支付之違約金實非前開20
      萬所足因應，另參照被告早在95年1月26 日即已簽立三方
      約定書（偵字9894號卷第24頁），以解決王玉山之第二順
      位抵押權事宜，且於同日並由丙○○交付200 萬支票予王
      玉山（偵字9894號卷第14頁），另再參照丙○○早在95年
      2月7日即已取得系爭房地之所有權狀，由此時間及收款順
      序更明證被告於95年2月17日收取告訴人300萬支票時顯係
      有詐欺取財之犯意，更足認被告乙○○於偵查中辯稱：告
      訴人沒有來簽約才轉賣給丙○○云云（偵字9894號卷第44
      頁）、被告甲○○空言辯稱：95年2月8日丙○○交付之10
      0 萬是字畫抵債而借款、因丁○○無法履約所以才改賣給
      丙○○云云（偵字9894號卷第63頁、偵字23901號卷76 頁
      ）、丁○○從未說過請王玉山到場同時清償並取清償證明
      這件事，所以伊才拜託丙○○先替伊出200萬 處理王玉山
      的部分借款云云（見偵字23901號卷78 頁），同屬卸責之
      詞，復佐以哈拉購公司自95年7月24日即開始退票達142張
      且旋經銀行拒絕往來之事實，有票據信用資訊查詢表在卷
      可佐（偵字9894號卷第34至39頁），更可證被告二人顯因
      哈拉購公司自95年初即已陷於資金窘迫而犯本件詐欺取財
      犯行，至為明確。
    (3)復另參照證人即哈拉購公司會計王淑貞就公司決策情形具
      結證述：哈拉購公司與他人洽談賣屋賣地的窗口是被告二
      人與伊，但伊沒有決定權，伊只是協助等語在卷（本院卷
      98年7月23日審判筆錄第25 頁），而被告甲○○亦供稱：
      乙○○也是哈拉購公司股東，也有參與這筆買賣等語屬實
      （偵字23901號卷第17 頁），則被告二人顯有犯意聯絡及
      行為分擔，洵堪認定。
（五）末查，證人即哈拉購公司會計王淑貞雖證稱：2月22 日伊
      與被告二人在哈拉購公司等丁○○及買方，一直等不到，
      等到晚上10點多沒有來，我們就離開公司，第二天到公司
      我們看到傳真，這傳真之前都沒有提到過，所以就沒有辦
      法做云云（本院卷98年7月23日審判筆錄第24 頁），然王
      淑貞並未參與系爭房地之買賣接洽經過，亦據其證述：伊
      與丁○○沒有通過電話，如果被告二人跟丁○○聯絡他們
      會告訴伊在卷（本院卷98年7月23日審判筆錄第26頁），
      足認王淑貞並未參與接洽聯絡買賣系爭房地之經過，從而
      王淑貞前開就2月22 日告訴人應前來簽約之證述均係聽聞
      被告二人所轉述，自難採為有利被告二人之認定。
（六）綜上所論，本件事證明確，被告二人所為辯解均屬臨訟卸
      責之詞，同無可採，被告二人詐欺取財犯行堪予認定，應
      依法論科。
二、是核被告二人所為均係犯刑法第339條第1項之詐欺取財罪。
    被告二人就前開犯行有犯意聯絡及行為分擔，為共同正犯。
    查被告甲○○有如犯罪事實欄所載之前案及執行紀錄之事實
    ，有臺灣高等法院被告前案紀錄表在卷可憑（本院卷第17頁
    ），渠於受有期徒刑執行完畢5 年內再犯本件有期徒刑以上
    之罪，為累犯，應依刑法第47條第1 項加重其刑。爰審酌被
    告二人犯罪之動機均係一時貪念、犯罪之手段、品行、智識
    程度、所詐得之金額為300 萬且迄今未返還予告訴人、犯罪
    所生之危害、犯罪後均不知悔改毫無悔意之態度等一切情狀
    ，分別判處如主文所示之刑，以示懲儆。末查，本件被告犯
    罪時間係於96年4月24 日之前，且無中華民國九十六年罪犯
    減刑條例所定不得減刑之情形，應依同條例第2條第1項第 3
    款規定減其宣告刑二分之一。
據上論斷，應依刑事訴訟法第299條第1項前段，刑法第28條、第
339條第1項，刑法施行法第1條之1，中華民國九十六年罪犯減刑
條例第2條第1項第3款、第7條，判決如主文。
本案經檢察官林冠佑到庭執行職務
中    華    民    國    98    年    8     月    13    日
                        刑事第五庭審判長法  官  黃程暉
                                        法  官  吳勇毅
                                        法  官  李宜娟
上正本證明與原本無異。
如不服本判決應於收受送達後10日內向本院提出上訴書狀，並應
敘述具體理由；其未敘述上訴理由者，應於上訴期間屆滿後20日
內向本院補提理由書（均須按他造當事人之人數附繕本）「切勿
逕送上級法院」。告訴人或被害人如對於本判決不服者，應具備
理由請求檢察官上訴，其上訴期間之計算係以檢察官收受判決正
本之日期為準。
                                書記官  張華瓊
中    華    民    國    98    年    8     月    18    日
附錄本案論罪科刑法條
中華民國刑法第339條
（普通詐欺罪）
意圖為自己或第三人不法之所有，以詐術使人將本人或第三人之
物交付者，處5年以下有期徒刑、拘役或科或併科1千元以下罰金
。
以前項方法得財產上不法之利益或使第三人得之者，亦同。
前二項之未遂犯罰之。


司法院資訊處製作；財團法人民間司法改革基金會備份。
